臺灣高雄地方法院民事判決
                                      97年度訴字第1159號
原      告  曾吳衛  
兼訴訟代理  曾美金  
人
被      告  林文雄即高雄縣私立怡園老人養護中心


訴訟代理人  凃嘉益律師
當事人間損害賠償事件，本院於民國97年7 月15日言詞辯論終結
，判決如下：
  主  文
原告之訴駁回。
訴訟費用由原告負擔。
  事  實
一、按訴狀送達後，原告不得將原訴變更或追加他訴，但擴張或
    減縮應受判決事項之聲明者，不在此限，民事訴訟法第255
    條第1 項第3 款定有明文。查：原告起訴時，原聲明被告應
    給付原告甲○○新台幣（下同）438,000 元及原告乙○○162,00
    0 元；嗣於訴訟審理中，變更聲明為被告應給付原告甲○○63
    8,000 元，揆諸前揭規定，其訴之變更應予准許，先予敘明
    。
二、原告主張：原告甲○○前因故於民國95年11月間送至被告處照
    護，嗣於97年1 月11日搬離被告處，體重竟自60公斤驟降為
    38.5公斤，經查知係因被告欲控制成本，故所備餐點難以下
    嚥，導致原告甲○○營養不良，又因在被告處感染皮膚病疥瘡
    ，未經治療，雙手又遭捆綁凌虐所致，是被告所為已嚴重侵
    害原告甲○○之身體健康。另原告乙○○為原告甲○○之女，在原
    告甲○○送至被告處1 年多來，多次探望原告甲○○，每見原告
    甲○○營養不良，而被告又相應不理，只得叫車將原告甲○○送
    醫診治，又須憂心原告甲○○之健康狀況，精神壓力極大，爰
    依侵權行為之法律關係，請求被告應給付原告甲○○⑴營養費
    新台幣（下同）328,500 元。⑵精神慰撫金209,500 元。⑶醫
    療照護費100,000 元，共計638,000 元。另給付原告乙○○⑴
    看護費62,000元。⑵精神慰撫金100,000 元。共計162,000 
    元。並聲明：㈠被告應給付原告甲○○638, 000元、給付原告
    乙○○162,000 元。㈡訴訟費用由被告負擔。
三、被告則以：原告甲○○於95年11月20日入住被告處後，被告即
    盡心盡力照護，除正常之餐點及安排復建外，若因原告甲○○
    疾病或食慾不佳時，除送醫診治外，更提供亞培營養品予以
    補充營養，並未有凌虐或綑綁原告甲○○之情，且原告乙○○於
    97年1 月將原告甲○○接回時，曾簽立書面確認原告甲○○並無
    傷口及其他問題，若原告甲○○真有受凌虐導致體重驟降、骨
    骼扭曲之現象，為何均未異議，況原告甲○○在離開被告處後
    ，經1 個月才又至其他養護中心照護，期間在缺乏專業人事
    之照護下，是否得家屬妥適之照護，非無疑問。再者，原告
    所請求之營養品並無憑據，而原告甲○○本即為殘障人士而須
    人照護，原告乙○○另請求看護費亦顯無所據等語置辯，並聲
    明：㈠駁回原告之訴。㈡訴訟費用由原告負擔。
四、兩造爭執及不爭執事項：
  ㈠不爭執部分：
  ⒈原告甲○○前於95年11月20日送至被告處照護，嗣於97年1月11
    日由原告乙○○帶離被告處。
  ⒉原告甲○○於安置被告處所前，三餐即需人餵食，行動並需人
    扶持。
  ㈡爭執部分：
  ⒈原告甲○○在被告處養護期間，有無遭被告為凌虐、綑綁或其
    他未盡照護行為之事實？
  ⒉被告有無侵害原告乙○○之權利或基於母女關係之身分法益？
  ⒊如原告主張為真，其得請求之金額以若干為適當？
五、本院判斷如下：
  ㈠原告甲○○在被告處養護期間，有無遭被告為凌虐、綑綁或其
    他未盡照護行為之事實？
  ⒈按侵權行為所發生之損害賠償請求權，以有故意或過失不法
    侵害他人之權利為其成立要件，此觀民法第184 條之規定自
    明。若其行為並無故意或過失，或其行為與損害之間無相當
    因果關係者，均無令負侵權行為損害賠償責任之可言。而所
    謂過失，係指行為人雖非故意，但按其情節，應注意、能注
    意而不注意，或對於侵權行為之事實，雖預見其發生，而確
    信其不發生者而言。又所謂相當因果關係，係指無此行為，
    雖必不生此損害，有此行為，通常即足生此損害，是為有因
    果關係，而如無此行為，必不生此損害，有此行為，通常亦
    不生此損害，自無因果關係之情形（最高法院87年度台上字
    第78號判決意旨參照）；又按侵權行為損害賠償之債，須損
    害之發生與加害人之故意或過失加害行為間有相當因果關係
    ，始能成立。所謂相當因果關係，係以行為人之行為所造成
    之客觀存在事實，依經驗法則，可認通常均可能發生同樣損
    害之結果而言；如有此同一條件存在，通常不必皆發生此損
    害之結果，則該條件與結果並不相當，即無相當因果關係；
    不能僅以行為人就其行為有故意過失，自認該行為與損害間
    有相當因果關係（最高法院90年度台上字第772號判決意旨
    參照）。
  ⒉本件原告主張被告提供之照顧有過失，使原告甲○○未獲得妥
    善之照顧，致原告甲○○營養不良體重驟降，又感染皮膚病疥
    瘡，且因原告甲○○雙手因遭被告遭職員遭捆綁凌虐，致原告
    甲○○雙手骨骼扭曲變形等情，均為被告所否認，是本件首應
    探究者為原告對於被告甲○○之照顧是否有過失？並因此導致
    原告甲○○身體受有上開情狀？
  ⑴原告甲○○於93年12月間即領有中度肢障之殘障手冊，此有卷
    附之身心障礙手冊可參（見本院卷第22頁），參以原告甲○○
    自95年11月20日入住被告處後，被告即有安排原告甲○○多次
    至劉嘉修醫院進行復健治療訓練，期間直至96年10月底等情
    ，此有劉嘉修醫院復健處方簽暨療程記錄卡可憑（見本院卷
    第23-25 頁）。是依上開資料，原告甲○○每個月幾乎會有15
    天至醫院進行復健治療，次數相當頻繁，是此，在95年11月
    至96年10月長達近1 年之期間，既然原告甲○○幾乎相隔1 天
    即會至醫院進行復健，倘被告確實有原告主張虐待被告甲○○
    導致原告甲○○有營養不良、骨骼扭曲及疥瘡之情，醫護人員
    理當會詢問病患即原告甲○○或通報病患家屬及主管機構作適
    當之處理，然原告並未提出有上開情勢之證明。準此，被告
    是否有原告主張上述侵害原告甲○○身體健康權乙節，實有可
    疑。
  ⑵原告主張甲○○於被告照護期間，有遭凌虐，致原告甲○○雙手
    骨骼扭曲變形等情，有提出方舟診所診斷證明書、劉嘉修醫
    院出院病例摘要、台南市立醫院診斷證明書等為證。惟依方
    舟診所診斷證明書係記載原告甲○○96年11月9 日係因流行感
    冒就診、96年12月1 日係因頭皮感染就診；另依96年10 月5
    日、96年7 月20日、96年6 月25日台南市立醫院診斷證明書
    分別係記載原告甲○○係因發燒、急性胃炎及胸痛、頭痛及眩
    暈等原因就診，此均與原告指述原告甲○○於被告照護期間，
    有遭凌虐致，致雙手骨骼扭曲變之情狀不符。是此，原告依
    上述診斷證明書主張被告有虐待原告甲○○云云，尚屬無據，
    要難憑採。
  ⑶原告另主張原告甲○○因被告疏於照護，致原告甲○○營養不良
    體重由60公斤驟降為38.5公斤，並提出國立成功大學醫學院
    附設醫院診斷證明書及淨覺老人養護中心證明書資料為證云
    云。然查：依淨覺老人養護中心證明書記載：「個案甲○○女
    士‧‧‧於民國97年2 月11日入住本機構，入住當時體重38.5
    公斤以此證明」等語，另依國立成功大學醫學院附設醫院診
    斷證明書記載：「患者因上述疾病（腦中風《腦出血》）於民
    國95年11月9 日至95年11月13日住院治療，住院期間體重紀
    錄為60公斤」等語（見本院卷第5-6 頁）。是依上開診斷證
    明書，可認原告甲○○於95年11月13日至國立成功大學醫學院
    附設醫院出院時體重為60公斤，其於97年2 月11日入住淨覺
    老人養護中心時體重為38.5公斤等情，應可認定。雖原告主
    張係因被告照護不週，致原告甲○○營養不良體重驟降云云。
    然查：
  ①原告甲○○係於97年1 月11日搬離被告處，離所當時被告員工
    有會同原告乙○○有共同檢視原告甲○○之身體狀況，再原告乙
    ○○確認原告甲○○身體無任何傷口、褥瘡之情，並簽具同意書
    等情，為兩造所不否認，而原告乙○○自承伊於簽立上述同意
    書確有看過內容等語（見本院卷第106 頁），依上述同意書
    記載：「本人乙○○於97年1 月11日，早上9點40分，自怡園
    老人養護中心接回母親甲○○女士，並經養護中因院長林文雄
    、主任陳英蘭共同檢查甲○○女士，身上並無任何傷口、褥瘡
    及其他本人有異議之問題，且經院方錄影（會同本人）存證
    ，以上本人無任何異議‧‧‧並返家自行照護」等語（見本院
    卷第26頁）。倘97年1 月11日原告乙○○將原告甲○○自被告處
    接回自行照護當時，原告甲○○確有原告主張遭被告虐待欺凌
    之情，為何原告乙○○仍願意簽立上述同意書？
  ②再者，上述淨覺老人養護中心證明書日期係97年2 月11日，
    而原告甲○○係於97年1 月11日即離開被告處，期間已相隔1 
    個月，是尚難以上述證明書記載之數字，即推認原告甲○○離
    開被告處時體重亦為38.5公斤。
  ③此外，經本院向劉嘉修醫院函詢原告甲○○病歷，據該院提供
    之護理病歷紀錄，原告甲○○於96年5 月23日、96年7 月2 日
    、96年10月8 日及96年12月3 日之體重，分別為60公斤、60
    公斤、65公斤、50公斤，是依上開病歷紀錄，原告甲○○至少
    於96年10月之前體重均與伊當初進入被告處時即95年11月間
    之體重相當，倘原告甲○○確實在被告住有遭虐待，且未獲得
    適當之照護之情，為何原告甲○○自95年11月至96年10月，約
    1 年期間，體重未有劇烈之變化。是此，原告主張被告有虐
    待原告甲○○乙節，應不實在。
  ⑷又原告乙○○自承：「（你於95年11月將你母親送至安養中心
    至96年12月，這段期間你去看望你母親的頻率為何？）我幾
    乎每天都去」、「（你母親的表達能力是否正常？）我母親
    到現在可以講話，但表達能力比較不好，而且她是老實人，
    既使別人對他不好，他也不會說」、「（何時發現你母親一
    直變廋？）大約在96年5 、6 月就發現她有變瘦，我有向養
    護中心反應，但養護中心說，低收入戶就只能吃這樣。我們
    也跟縣政府反應，縣政府也說要處理，但一直沒有處理」等
    語（見本院卷第104-105 頁）。是依原告乙○○上開供述，既
    然伊幾乎每天會去被告處探望原告甲○○，且原告甲○○語言表
    達尚屬正常，倘原告甲○○確實有原告主張遭凌虐及照護不週
    之情，為何原告乙○○會遲至伊自承發現原告甲○○有異狀後（
    即96年5 、6 月）半年，始將原告甲○○接回字自行照護？準
    此，原告主張因被告有照護不週及虐待原告甲○○云云，顯與
    常情有違，尚屬無據。
  ⑸另原告依96年12月14日劉嘉修醫院之出院病歷摘要記載，主
    張原告甲○○當時身體有電解質不平衡、消化性潰瘍、慢性便
    秘、顯著性疥瘡感染及老人擠壓性骨折第十二胸椎到第三腰
    椎等情狀，而認被告有照護原告甲○○不週所致之情云云。惟
    查：96年12月14日劉嘉修醫院之出院病歷摘要雖記載原告甲
    ○○當時有電解質不平衡等病狀（見本院卷第87頁），然上開
    病狀是否即為被告照護不週或故意虐待所致，仍有疑義。佐
    以，觀之劉嘉修醫院檢附原告甲○○之病歷單，原告甲○○自95
    年11月20日開始陸續至該院就診，當時原告甲○○即患有本態
    性高血壓、餵食困難、胃炎、腰痛、消化性潰瘍及支氣管炎
    等疾病。是依上開病歷單及原告甲○○身心障礙手冊，另參以
    原告甲○○於安置被告處所前，即有三餐即需人餵食，行動並
    需人扶持等情，可知原告甲○○至被告照護之前，其身體本有
    宿疾，而原告迄今並提出任何證據可證明係因被告照護不週
    或故意虐待，而致原告甲○○有上述出院病歷摘要記載之病情
    。基此，尚難以前揭出院病歷摘要記載遽認原告主張被告對
    原告甲○○有照護不週或虐待等語為真。     
  ⑹另原告提出96年10月5 日台南市立醫院急診一般病歷及97年5
     月14日台南市立醫院診斷證明書（見本院卷94-96 頁）主
    張原告甲○○於96年10月5 日就診時右前臂尺股處有骨折之情
    ，參以97年5 月14日台南市立醫院診斷證明書記載：「原告
    甲○○雙側橈骨遠心端骨折已癒合」，足認被告虐待綑綁原告
    甲○○之情云云。惟查：
  ①上述台南市立醫院診斷證明書，原告甲○○係97年5 月14日就
    診，而原告甲○○係97年1 月11日即離開被告處，期間已相隔
    4 個月，承前所述，依上述同意書，離所當時，原告乙○○並
    未向被告反應原告甲○○有骨折之情，參以原告迄今亦未提出
    上開雙側橈骨遠心端骨折確係何時形成之證據，則原告上開
    診斷證明書主張係因被告虐待原告甲○○，致其罹有上開骨折
    云云，同屬無據，難以採信。
  ②再者，雖依96年10月5 日台南市立醫院急診一般病歷，原告
    甲○○雖有右前臂尺股處有骨折之情，然造成前臂骨折之原因
    甚多，而原告並提出任何證據可證明係因被告照護不週或虐
    待，而造成原告甲○○有上述骨折之情。據此，尚難以原告甲
    ○○就醫時有上開骨折之情，即認上開傷勢係被告照護不週或
    故意所致。
  ⑺另原告乙○○提出伊與被告員工間之電話錄音及錄音筆錄，欲
    證明被告確實有綑綁原告甲○○而虐待原告甲○○等情。然被告
    否認上開證據之證據能力，是本院即應審究原告提出之電話
    錄音及錄音筆錄，有無證能力？
  ①按憲法第16條保障人民訴訟權，旨在確保人民有依法定程序
    提起訴訟及受公平審判之權利。是職司審判之法院，應在公
    平且合乎法治國原則下，進行審判之訴訟程序，若當事人提
    出於法院之證據乃違法取得，而法院調查並使用證據之行為
    ，足以導致人民憲法所保障之基本權受侵害，且該證據之調
    查及使用，無法符合憲法第23條比例原則之權衡要求，則本
    於公平審判之要求與憲法對於人民基本權保障之意旨，法院
    自應禁止該證據作為認定事實之依據，亦即應排除該證據作
    為裁判之基礎。雖民事訴訟法無類似刑事訴訟法第155 條第
    2 項之規定，惟自憲法秩序與價值之一致性，同屬司法權之
    民事訴訟程序，當無自外於憲法正當法律程序之要求，且權
    利之行使，不得違反公共利益，或以損害他人為主要目的；
    行使權利，履行義務，應依誠實及信用方法，民法第148 條
    第1 項、第2 項分別亦分別有明文，此誠實信用原則除於公
    法領域適用外，於程序法上亦應加以援用。準此，於民事程
    序中倘允許採認違法取得之證據，無異形同對於違法行為之
    鼓勵。是於民事程序亦應透過個案衡量兩造權利受保護之必
    要性，尤其違反法規所保護之法益及舉證人於訴訟上利益，
    在兼顧比例原則下具體衡量，對於違反程序法或實體法之規
    定所取得之證據資料，衡諸正當法律程序、訴訟誠信、法秩
    序統一性、抑制違法收集證據等價值，在一定限度內，就違
    法取得證據資料之證據能力加以限制。
  ②查：原告乙○○所提出之上開電話錄音，乃錄自伊與被告廖姓
    員工於電話中交談之內容，而錄音筆錄係譯自上開電話錄音
    ，屬上開電話錄音所生之衍生證據。本院權衡隱私權雖非憲
    法明文列舉之權利，惟基於人性尊嚴與個人主體性之維護及
    人格發展之完整，並為保障個人生活私密領域免於他人侵擾
    及個人資料之自主控制，隱私權乃為不可或缺之基本權利，
    而受憲法第22條所保障（司法院大法官會議釋字第585 號解
    釋參照），於他人不知情之情況下竊錄他人電話交談之內容
    ，雖已侵害訴外人被告員工廖小姐於憲法上所保障之隱私權
    ，惟上開電話錄音及錄音筆錄，其內容乃原告乙○○質問訴外
    人廖小姐為何仍要將綑綁原告甲○○手部之緣由，訴外人廖小
    姐對於原告乙○○保守上開電話交談內容之合理期待原即不高
    ，且對話之內容，亦未涉及一般人均認極度私密而不欲為他
    人所知之事項，侵害訴外人廖小姐法益之情節較為輕微，而
    原告提出上開電話錄音及譯音筆錄，且原告僅係難以取得證
    據之私人，若不允許前開電話錄音及譯音筆錄之使用，對其
    訴訟權之保障亦有不周，因認原告之身體健康權及訴訟權之
    保障，較諸訴外人廖小姐上開情節較為輕微之被侵害法益，
    更應受到保護，故本院認上開電話錄音及錄音筆錄，應有證
    據能力，可作為證據使用。
  ③惟依上開錄音筆錄內容，訴外人廖小姐雖承認有綑綁原告甲○
    ○手部之情，然其當場即有向原告乙○○解釋係為避免原告甲○
    ○用手抓尿布，導致其衣服及床單潮濕之故，亦即依上述對
    話內容，訴外人廖小姐並未向原告乙○○承認伊有虐待原告甲
    ○○或承認原告甲○○手腕變形係因其照護不週或虐待所致之情
    。簡言之，被告員工係為照護原告甲○○，避免原告甲○○玷污
    衣物及床墊，始將原告甲○○手部固定，亦即被告員工之行為
    ，並非係故意虐待原告甲○○或毫無緣由之舉。是此，要難以
    上開譯音筆錄作為原告主張被告有照護不週或故意虐待原告
    甲○○之證據，附此敘明。
  ㈡被告有無侵害原告乙○○之權利或基於母女關係之身分法益？
  ⒈原告乙○○主張因被告照護不週，致伊須辭掉工作於原告甲○○
    住院期間（即97年1 月11日至同年2 月11日，共31日）照護
    原告甲○○，以每日2,000 元計，計支出620,000 元等語，被
    告則辯以原告甲○○本須他人照護，並非被告或他人侵權行為
    所增加之生活上需要或所受損害，是原告乙○○所為主張，核
    無理由云云。經查：如前所述，依原告所提之證據，並無法
    證明渠等主張被告有對告甲○○照護不週或故意虐待原告甲○○
    之情，參以原告乙○○自承原告甲○○在交由被告照護，即有三
    餐須他人餵食，走路他人扶持之情等語（見本院卷第47頁背
    面）。是此，既然原告甲○○在原告乙○○交由被告照護之前，
    即須他人照料生活起居，亦即原告並未證明原告甲○○確有因
    被告之舉，致使原告甲○○須他人全日照護。佐以，原告乙○○
    對原告甲○○本負有撫養義務，則被告究侵害原告乙○○何權利
    ，原告乙○○迄今並未就此部分舉證說明。從而，原告乙○○並
    未證明係何權利受遭侵害，且原告甲○○需他人照護之情，並
    非被告所照成，則被告之行為並未致原告乙○○受有損害，顯
    與侵權行為損害賠償請求權之構成要件不符，是原告乙○○主
    張被告應賠償伊看護費用620,000 元，即屬無據。
  ⒉原告乙○○主張原告甲○○係其母親，其因憂心原告甲○○健康，
    精神上同受有傷痛並感受莫大之痛苦，不可言喻，自得依民
    法第195 條第3 項規定請求非財產上損害之慰撫金云云。惟
    按前2 項規定，於不法侵害他人基於父、母、子、女或配偶
    關係之身分法益而情節重大者，準用之；民法第 195條第3 
    項定有明文。其立法意旨在保障身分法益，以彌補舊法只規
    範人格法益之不足，其典型案例如：未成年子女被擄掠時，
    父母監護權被侵害所受之精神上之痛苦；配偶之一方被強姦
    時，他方身分法益被侵害所受之精神痛苦。準此，依該條文
    義及立法意旨觀之，係在保障基於父、母、子、女或配偶關
    係之「身分法益」「直接」受侵害時，得據以為請求非財產
    上損害之依據。經查：承前所述，本件並無證據可證明被告
    有侵害原告甲○○健康之侵權行為。再者，縱認被告確實對原
    告甲○○有照護不週或虐待之情，則被告直接侵害者，僅係原
    告甲○○之身體、健康等人格法益，而所謂原告乙○○基於母女
    身分所生之親情、倫理、生活扶持所繫之身分法益，並未因
    之而受有侵害，執此，本件被告並未直接侵害乙○○基於父、
    母、子、女或配偶關係之身分法益，揆諸前開說明，自與民
    法第195 條第3 項規定之要件未符。綜上，依民法第195 條
    第3 項規定文義及立法意旨，僅在基於父、母、子、女或配
    偶關係之身分法益直接受侵害時，始得請求非財產上之損害
    。從而，原告乙○○依民法第195 條第3項規定，請求被告給
    付100,000 元，同無理由。
六、綜上，原告既不能證明其係因被告之看護不當及虐待，致原
    告甲○○有營養不良、感染皮膚病疥瘡及骨折之情，是原告依
    侵權行為之法律關係，請求被告賠償渠等之損害，應屬無據
    。從而，原告主張被告應賠償原告甲○○638, 000元及賠償原
    告乙○○162,000 元，均無理由，不應准許。
七、據上論結，本件原告之訴為無理由，依民事訴訟法第85條第
    2 項、第87條第1 項，判決如主文。
中　　華　　民　　國　　97　　年　　7 　　月　　29　　日
                  民事第四庭    法　官  張茹棻
以上正本，係照原本作成。
如對本判決上訴，須於判決送達後20日內向本院提出上訴狀
中　　華　　民　　國　　97　　年　　7 　　月　　29　　日
                                書記官  黃美秀